臺灣高等法院刑事判決
110年度上訴字第352號
上  訴  人  臺灣桃園地方檢察署檢察官 
被      告  呂祐銘


上列上訴人因被告違反毒品危害防制條例案件，不服臺灣桃園地
方法院109年度審訴字第1150號，中華民國109年12月9日第一審
判決（起訴案號：臺灣桃園地方檢察署109年度毒偵字第1292、2
247號），提起上訴，本院判決如下：
    主  文
上訴駁回。
    理  由
一、公訴意旨略以：被告甲○○基於施用第一級毒品之犯意，而分
    別：㈠於民國108年12月16日上午8時31分許為警採尿起回溯2
    6小時內之某時，在臺灣地區不詳地點，以不詳方式，施用
    第一級毒品海洛因（下稱海洛因）1次；㈡於109年1月14日上
    午9時11分許為警採尿起回溯26小時內之某時，在臺灣地區
    不詳地點，以不詳方式，施用海洛因1次。因認被告上開2次
    行為，均係涉犯毒品危害防制條例（下稱毒品條例）第10條
    第1項之施用第一級毒品罪嫌等語。
二、按起訴之程序違背規定者，應諭知不受理之判決，並得不經
    言詞辯論為之，刑事訴訟法第303條第1款、第307條分別定
    有明文，且依同法第364條規定，於第二審之審判準用之。
    又此所稱之起訴程序違背規定，係指檢察官提起公訴之訴訟
    行為於程序上有違法律之規定而言。而提起公訴之訴訟行為
    是否於程序上有違法律規定，原則上固以起訴時所存在之事
    項及法律規定為判斷，惟檢察官起訴後始發生之情事變更事
    由，致法院不能為實體審理者，亦屬「起訴之程序違背規定
    」（最高法院109年度台上字第3826號判決意旨參照）。
三、經查：
  ㈠依下列說明，毒品條例第20條第3項所規定之「3年後再犯」
    ，係指本次再犯（不論毒品條例修正前、後）距最近一次觀
    察、勒戒或強制戒治執行完畢釋放已逾3年者，不因其間有
    無犯施用毒品罪經起訴、判刑、執行，甚或曾經檢察官為「
    附命完成戒癮治療之緩起訴處分」（下稱「附命緩起訴」）
    ，惟未完成戒癮治療等，而受影響：
  ⒈87年5月20日毒品條例公布施行後之刑事政策，對於施用毒品
    者，已揚棄純粹的犯罪觀，雖強調「除刑不除罪」之理念，
    認為施用毒品者具有「病患性犯人」之特質，惟囿於當時戒
    治及醫療體系均不完整、專業人員欠缺且戒毒知識尚有不足
    ，社會大眾仍視施用毒品者為「犯人」而非「病患」，暨相
    關戒毒及事後之追蹤、輔導配套措施亦不完備，其刑事政策
    明顯將施用毒品者偏向「犯人」身分處理，導致監獄人滿為
    患，且施用毒品人口不減反增。為此，戒毒政策不得不改弦
    易轍，開始正視施用毒品者實屬「病患」之特質。先於97年
    新增毒品條例第24條附命完成戒癮治療緩起訴制度，確立「
    附命完成戒癮治療緩起訴處分」及「觀察、勒戒或強制戒治
    」雙軌治療模式。本次109年1月15日修正公布、同年7 月15
    日施行之毒品條例第20條第3項及第23條第2項，雖僅將原條
    文之再犯期間由「5年」改為「3年」，惟鑑於將施用毒品者
    監禁於監獄內，僅能短期間防止其接觸毒品，因慣用毒品產
    生之「心癮」根本無法根除，並慮及毒品條例施行多年累積
    之戒毒經驗及實效，暨逐步擴充之醫療、戒癮機構、專業人
    力、社區支援系統等資源，尤以本次毒品條例第24條修正，
    擴大檢察官對施用毒品者附條件緩起訴處分之範圍，使其能
    視個案具體情形給予適當多元社區處遇。本次修正後對於施
    用毒品者之思維，自應與時俱進，擺脫以往側重於「犯人」
    身分之處罰，著重其為「病患」之特質，並以「治療」疾病
    為出發點，重新評價前揭所謂「3年後再犯」之意義。
  ⒉毒品戒除不易，須經長期且持續之治療，施用毒品者既被視
    為「病患性犯人」，最佳處遇方式即為治療。對於施用毒品
    者之治療方式，有機構外之處遇（如自行赴醫院戒癮、附命
    完成戒癮治療緩起訴處分等），或機構內之觀察、勒戒或強
    制戒治；至對施用毒品者科以刑罰，無非在運用刑罰之一般
    預防功能以嚇阻毒品之施用。監獄為執行場所而非戒癮專責
    機構，針對施用毒品者及其再犯之特性，法務部於106年12
    月5日頒訂之「科學實證之毒品犯處遇模式計畫」，目的即
    是積極引進地區醫療體系之協助，提供毒癮戒治，落實社區
    追蹤輔導及治療之銜接，俾修復創傷、預防再犯。惟刑罰因
    涉及人身自由之基本權，故於施用毒品初犯時皆以傳統之機
    構外或機構內處遇方式治療，如再施用毒品時，始科以刑事
    責任。而當刑罰處遇仍不能有效幫助施用毒品者改善惡習時
    ，即表示無法以此方式發揮治療效果，若繼續施以刑罰只具
    懲罰功能，不僅無法戒除毒癮，更漸趨與社區隔離，有礙其
    復歸社會。基於憲法應保障人民之生存權，及根據每個國民
    生存照顧需要提供基本給付之理念，為協助施用毒品者戒除
    毒癮復歸社會，對於經監獄監禁處遇後仍再犯之施用毒品者
    ，更應恢復以機構內、外之治療協助其戒除毒癮。此即本次
    修正毒品條例第20條第3項關於施用毒品者所謂「3年後再犯
    」係何所指之立法真諦。除檢察官優先適用第24條命附條件
    緩起訴處分處遇（不論幾犯，亦無年限）外，對於施用毒品
    初犯者，應適用第20條第1項、第2項為機構內之觀察、勒戒
    或強制戒治；若於上開機構內處遇執行完畢釋放後，於「3
    年內再犯」者，依第23條第2項規定，應依法追訴；倘於「3
    年後再犯」自應再回歸到傳統醫療體系機構內重為觀察、勒
    戒或強制戒治之治療。是對於戒除毒癮不易者，唯有以機構
    內、外處遇及刑事制裁等方式交替運用，以期能控制或改善
    其至完全戒除毒癮。
  ⒊基此，對於毒品條例第20條第3項及第23條第2項所謂「3年後
    （內）再犯」，自應跳脫以往窠臼，以「3年」為期，建立
    「定期治療」之模式。其規定中所謂「3年後再犯」，只要
    本次再犯（不論修正施行前、後）距最近一次觀察、勒戒或
    強制戒治執行完畢釋放已逾3年者，即該當之，不因其間有
    無犯施用毒品之罪經起訴、判刑或執行而受影響。此項結論
    ，亦經最高法院大法庭著有109年度台上大字第3826號裁定
    可資參照，業已改變最高法院95年度第7次及97年度第5次刑
    事庭會議為統一法律見解所採之決議意旨。
　⒋另行為人縱經檢察官為「附命緩起訴」，若未完成戒癮治療
    ，難與已接受「觀察、勒戒或強制戒治『執行完畢』」之處遇
    等同視之：
　　毒品條例前於97年4月30日修正公布第24條，同年10月30日
    施行後，對於犯施用第一、二級毒品罪者，進入司法程序之
    戒癮治療方式，係採取第20條第1項、第2項規定「觀察、勒
    戒或強制戒治」及第24條第1項所定「附命緩起訴」雙軌制
    。而毒品條例本次修正之第20條第3項，既規定犯該條例第1
    0條之罪於觀察、勒戒或強制戒治執行完畢釋放後，3年後再
    犯者，適用同條第1、2項（即應先觀察勒戒或強制戒治），
    係以「觀察、勒戒或強制戒治執行完畢釋放」作為起算之基
    準時點，若觀察、勒戒等處遇尚未執行完畢，即無從起算該
    「3年」期間。而過去實務雖以「附命緩起訴」後，5年內（
    新法修正為3年）再犯施用第一、二級毒品者，因事實上已
    接受等同「觀察、勒戒」處遇，依毒品條例第23條第2項之
    相同法理，逕行提起公訴，無重為觀察、勒戒必要（最高法
    院104年度第2次刑事庭會議）。然修正後毒品條例第23條第
    2項既係以「觀察、勒戒或強制戒治執行完畢釋放後，3年內
    再犯」為其追訴條件，倘行為人前未曾接受觀察、勒戒等處
    遇，自無從適用該規定予以處罰追訴，仍應適用修正後毒品
    條例第20條第1項規定辦理（最高法院109年度台上大字第35
    36號提案裁定之肯定說見解及撤銷提案裁定之理由參照）。
    是以，行為人雖經檢察官為「附命緩起訴」，若未完成戒癮
    治療，即難與已接受「觀察、勒戒或強制戒治『執行完畢』」
    之處遇等同視之（最高法院109年度台非字第76、77號判決
    意旨參照），而無從起算該「3年」期間。
　㈡再者，本次毒品條例修正施行前，已繫屬於法院之施用毒品
    案件，倘符合上揭「3年後再犯」之情形者，因有上開法律
    規定與實務見解改變之情事變更事由，起訴程序即屬違背規
    定，法院應諭知不受理之判決：
  ⒈本次毒品條例修正，對於施用毒品者強調「治療勝於處罰」
    、「醫療先於司法」之刑事政策，強化觀察、勒戒或強制戒
    治處分、命附條件緩起訴處遇措施與監禁刑罰間之交替運用
    ，使之相互輔助補充，剛柔並濟，力助施用毒品者重生。又
    衡酌機構外之命附條件緩起訴處遇相較於機構內之觀察、勒
    戒及強制戒治而言，前者乃結合醫師、觀護人、社工心理諮
    商等不同領域之專業人員參與之治療措施，目的除在戒除施
    用毒品者身癮、心癮外，並使其能經由於機構外之社會參與
    及接觸，重新塑造生活紀律，改變病態行為，以達治療「病
    患性犯人」之效果；相較於後者於勒戒處所、戒治處所內之
    觀察、勒戒或強制戒治而言，仍不失為監禁治療，且其管理
    人員均為監所矯正人員，各處所之資源多寡、專業人才比例
    又不盡相同，未能跳脫「收容」功能大於「戒治」之刑罰樣
    貌。縱為屢犯施用毒品罪之成癮慣犯，倘其本次再犯後已自
    行赴醫療機構為戒癮或替代治療，並顯具成效，無論此次距
    最近一次觀察、勒戒或強制戒治執行完畢釋放是否已逾3年
    ，於新修正毒品條例第24條尚未施行前，檢察官仍非不得視
    其個案情形為「附命完成戒癮治療緩起訴處分」，毋庸逕向
    法院聲請觀察、勒戒甚而追訴處罰之必要，俾節省有用資源
    。
  ⒉法院於解釋、適用本次毒品條例上開修正條文時，允宜遵循
    醫療專業及刑事政策，保障施用毒品者為病患性犯人之健康
    權，兼顧保護社會安全及恪遵正當法律程序，確保法治國公
    平法院之具體實現。又本於權力分立原則，法院對檢察官職
    權行使，應予以尊重，雖非謂不得為適度之司法審查，惟對
    於施用毒品者本次所犯如距最近一次觀察、勒戒或強制戒治
    執行完畢釋放後，已逾3年者，檢察官既得本於立法者所賦
    與之職權裁量是否聲請法院裁定觀察、勒戒或為命附條件（
    現行法僅能附命完成戒癮治療）緩起訴處分之多元化處遇，
    即聲請法院裁定機構內之觀察、勒戒並非檢察官所得採取之
    唯一途徑，法院自不能僭越檢察官之職權，逕對施用毒品者
    裁定應予觀察、勒戒或強制戒治。
  ⒊至本次修正後之毒品條例第35條之1第2款固然規定：「審判
    中之案件，由法院或少年法院（地方法院少年法庭）依修正
    後規定處理；依修正後規定應為不起訴處分或不付審理之裁
    定者，法院或少年法院（地方法院少年法庭）應為免刑之判
    決或不付審理之裁定」，法文似指明依修正後規定檢察官「
    應」為不起訴處分者，法院即應為免刑之判決；亦即法院應
    為免刑判決之前提，乃在於檢察官依修正後規定「應」為不
    起訴處分之此一要件。然則，依毒品條例規定，檢察官為不
    起訴處分者，僅限於被告經觀察、勒戒或強制戒治執行完畢
    之情形，但依本次修正之毒品條例，於被告符合「3年後再
    犯」之情形者，檢察官除得向法院聲請對被告為機構內之治
    療處遇外（即觀察、勒戒或強制戒治，並於執畢後為不起訴
    處分），亦得逕對被告為機構外之治療處遇（依現行規定即
    為附命完成戒癮治療之緩起訴處分），是以檢察官依法有其
    多元化之裁量權，依修正後規定，並非僅能向法院聲請裁定
    觀察、勒戒或強制戒治，檢察官亦有可能逕為附命完成戒癮
    治療之緩起訴處分，即不當然有所謂「應」為不起訴處分之
    情形，自無從得出上開法文所稱「（檢察官）依修正後規定
    『應』為不起訴處分」之前提；而此項前提要件既無法成就，
    自無法進一步引出法院應為免刑判決之結論，上揭毒品條例
    第35條之1第2款後段即無適用之餘地，其理至為灼然。再者
    ，本款之立法說明雖謂：「若該等案件於修正施行前已繫屬
    於法院或少年法院（地方法院少年法庭）者，『為求程序之
    經濟，法院或少年法院（地方法院少年法庭）應依修正施行
    後之規定處理，即應依職權為觀察、勒戒或強制戒治之裁定
    』」等語，似欲透過立法說明由法院逕依職權裁定觀察、勒
    戒或強制戒治，以替代第20條第1項、第2項所定應由檢察官
    提出觀察、勒戒或強制戒治之聲請。然此立法說明業已逾越
    毒品條例第35條之1第2款後段之明文範疇，違反法律保留原
    則，且基於尊重檢察官之裁量權，並保障施用毒品者能獲得
    妥適並完善治療或其他有利戒毒途徑處遇之機會，本於合憲
    性之解釋原則，自應由檢察官視個案情形為適當之裁量權行
    使，當不能僅「為求程序之經濟」即可便宜行事，此除紊亂
    法院與檢察官之體制、權責之外，亦剝奪審判中被告於本次
    修正後接受適當處遇之機會，不無差別待遇而有違憲法平等
    原則之虞。故上揭立法說明一律要求法院應依職權裁定觀察
    、勒戒或強制戒治云云，既法無明文，且有違憲法平等原則
    之虞，自不能作為適用本款之適法指引。
  ⒋綜上所述，本次毒品條例修正施行前，檢察官已起訴繫屬於
    法院之施用毒品案件，依毒品條例第35條之1第2款前段規定
    ，應逕依修正後規定處理。倘符合上揭「3年後再犯」之情
    形者，依本次修正後之毒品條例第20條第3項、現行第24條
    等規定，即應由檢察官基於一次性之整體規劃而重啟治療處
    遇程序，視個案情形，是否適合「觀察、勒戒或強制戒治」
    或給予「附命完成戒癮治療緩起訴處分」之機會，自不得追
    訴處罰；而因有上開法律規定與實務見解改變之情事變更事
    由，檢察官前所為之起訴程序即屬違背規定，法院自應諭知
    不受理之判決（相同旨趣，參見最高法院109年度台上字第3
    826號判決意旨）。
四、依下列說明，本件符合「3年後再犯」暨有上開法律規定與
    實務見解改變之情事變更事由，檢察官前所為之起訴程序即
    屬違背規定，法院自應諭知不受理之判決：
  ㈠本件被告前於92年間，因施用毒品案件，經臺灣桃園地方法
    院以92年度毒聲字第1950號裁定送觀察、勒戒後，因認有繼
    續施用毒品之傾向，再經同法院以92年度毒聲字第2610號裁
    定令入戒治處所施以強制戒治，於93年1月9日釋放出所。雖
    被告於106年10月間，再因施用毒品行為，經臺灣桃園地方
    檢察署檢察官於107年3月8日以106年度毒偵字第6320號為「
    附命緩起訴」，嗣且確定，然被告於緩起訴期間內，因另犯
    施用毒品案件為警查獲，有違緩起訴處分條件而未完成戒癮
    治療，而遭同署檢察官以108年度撤緩字第55號撤銷前揭緩
    起訴處分確定，並以108年度撤緩毒偵字第163號起訴書提起
    公訴，而經臺灣桃園地方法院以108年度審訴字第108號判決
    判處有期徒刑6月確定。惟依上開見解，被告既未完成戒癮
    治療，即不得與已接受「觀察、勒戒或強制戒治『執行完畢』
    」之處遇等同視之。而被告於上開經法院裁定令入戒治處所
    施以強制戒治，於93年1月9日強制戒治釋放出所後，雖有再
    因施用毒品案件，多次經法院判處罪刑確定及執行完畢之紀
    錄，但迄今均無再受觀察、勒戒或強制戒治之情形，有本院
    被告前案紀錄表在卷可按。是以檢察官起訴被告本件施用第
    一級毒品之時間分別為「108年12月16日上午8時31分許為警
    採尿起回溯26小時內之某時」、「109年1月14日上午9 時11
    分許為警採尿起回溯26小時內之某時」，雖係於上開檢察官
    為「附命緩起訴」處分3年內，惟距被告最近一次強制戒治
    執行完畢釋放即93年8月31日，仍已逾3年，核屬毒品條例第
    20條第3項所規定之「3年後再犯」，不因被告於其間曾先後
    多次因犯施用毒品罪，經起訴、判刑、執行甚或曾經檢察官
    為「附命緩起訴」，惟未完成戒癮治療等，而受影響。
  ㈡本件經檢察官起訴並於109年6月15日繫屬於原審法院，此有
    蓋用原審法院收狀章之臺灣桃園地方檢察署109年5月29日桃
    檢俊辰109毒偵1292字第1099055800號函附卷可稽（見原審
    審訴字卷第7頁），雖係於109年7月15日毒品條例修正施行
    前繫屬於原審法院，惟如前所述，本件既符合上揭「3年後
    再犯」之情形，仍應依本次修正後之毒品條例第20條第3項
    、現行第24條等規定，由檢察官基於一次性之整體規劃而重
    啟治療處遇程序，視個案情形，是否適合「觀察、勒戒或強
    制戒治」或給予「附命完成戒癮治療緩起訴處分」之機會，
    自不得追訴處罰，故有上開法律規定與實務見解改變之情事
    變更事由，檢察官前所為之起訴程序即屬違背規定，法院自
    應諭知不受理之判決。
五、上訴駁回之理由
  ㈠原審同此意旨，諭知本件公訴不受理，核其適用法律並無違
    誤，應予維持。
  ㈡檢察官上訴意旨略以：毒品條例於97年4月30日修正後，對於
    進入司法程序之戒癮治療方式，採取「觀察、勒戒或強制戒
    治」及「附命緩起訴」雙軌制，其目的在給予施用毒品者戒
    毒自新機會。被告既同意參加戒癮治療，由檢察官採行「附
    命緩起訴」方式，此後「附命緩起訴」經撤銷，自不能再改
    採「觀察、勒戒或強制戒治」方式，重啟處遇程序。是該條
    例第24條乃一般刑事訴訟程序之例外規定，屬刑事訴訟法第
    1條第1項規定之「其他法律所定之訴訟程序」。該條第2項
    規定「前項（第1項）緩起訴處分，經撤銷者，檢察官應依
    法追訴」，已明示施用毒品案件於撤銷緩起訴處分後之法律
    效果為「依法追訴」，此乃因被告事實上已接受等同「觀察
    、勒戒」之處遇，惟其竟未能履行該條件，自應於撤銷緩起
    訴處分後就前案依法起訴，而無再次聲請法院裁定觀察、勒
    戒之必要。又「附命緩起訴」後，3年（原規定5年，下同）
    內再犯施用第一級或第二級毒品者，因其事實上已接受等同
    「觀察、勒戒」處遇，顯見再犯率甚高，原規劃之制度功能
    已無法發揮成效，自得依109年1月15日修正公布之毒品條例
    第23條第2項或修正公布前第24條第2項規定之相同法理，逕
    行提起公訴，無再依修正後毒品條例第20條第1項重為聲請
    觀察、勒戒之必要。否則若被告心存僥倖，有意避險，選擇
    對其較有利之戒癮治療，如有再犯，又可規避直接起訴之規
    定，自與法律規範目的有悖(最高法院104年度第2次刑事庭
    會議決議意旨參照)。被告前於106年10月間因施用毒品行為
    ，經檢察官以106年度毒偵字第6320號為附命緩起訴處分確
    定，被告竟於前開緩起訴處分確定後3年內之108年12月16日
    、109年1月14日分別再犯本案施用第一級毒品行為，因其事
    實上既已接受等同觀察、勒戒之處遇，揆諸上揭刑事庭會議
    決議要旨，自應由檢察官逕行起訴，並無再次聲請法院裁定
    觀察、勒戒之必要。原判決以上開理由逕為諭知不受理判決
    ，有悖於上開最高法院刑事庭會議決議意旨，自有未洽云云
    。惟查，如前所述，被告縱曾經檢察官為「附命緩起訴」，
    若未完成戒癮治療，難與已接受「觀察、勒戒或強制戒治『
    執行完畢』」之處遇等同視之，本件仍符合「3年後再犯」之
    情形，檢察官即應依修正後之毒品條例第20條第3項、現行
    第24條等規定，向法院聲請裁定觀察、勒戒，或逕為附命完
    成戒癮治療之緩起訴處分，自不得追訴處罰，故於檢察官起
    訴後有上開法律規定與實務見解改變之情事變更事由，檢察
    官前所為之起訴程序即屬違背規定，依刑事訴訟法第303條
    第1款規定，自應諭知不受理判決，原審諭知本件公訴不受
    理，核其適用法律並無違誤。檢察官上訴意旨與修正後毒品
    條例第23條第2項之規定不合。又本案乃緩起訴處分經撤銷
    後另犯之他案，並非檢察官曾經緩起訴處分後撤銷之「撤緩
    毒偵」案，從而上訴意旨所提依修正前毒品條例第24條第2
    項之規定依法訴追云云，容有誤會，亦與修正後之第24條已
    否施行無涉。
  ㈢綜上所述，本件經原判決諭知不受理，並無違誤，檢察官上
    訴為無理由，應予駁回，並不經言詞辯論為之。
據上論斷，應依刑事訴訟法第368條、第372條，判決如主文。
中　　華　　民　　國　　110 　年　　2 　　月　　8 　　日
                  刑事第十五庭  審判長法　官  林怡秀
                                      法　官  陳信旗
                                      法　官  古瑞君
以上正本證明與原本無異。
如不服本判決，應於收受送達後20日內向本院提出上訴書狀，其
未敘述上訴之理由者並得於提起上訴後20日內向本院補提理由書
（均須按他造當事人之人數附繕本）「切勿逕送上級法院」。
                                      書記官  林君縈
中　　華　　民　　國　　110 　年　　2 　　月　　8 　　日